【裁判字號】    91,上,179
【裁判日期】    920311
【裁判案由】    侵權行為損害賠償
【裁判全文】
臺灣高等法院臺南分院民事判決  九十一年度上字第一七九號    Ｋ
      上  訴  人  甲  ○  ○
      訴訟代理人  施  秉  慧    律師
      被 上 訴人  丙  ○  ○.
      法定代理人  丁  ○  ○
      兼
      訴訟代理人  乙  ○  ○
右當事人間請求侵權行為損害賠償事件，上訴人對於中華民國九十一年五月二十九日
臺灣嘉義地方法院第一審判決（九十年度訴字第六○八號）提起上訴，本院判決如左
：
    主      文
原判決關於命上訴人給付超過新台幣壹佰拾玖萬陸仟捌佰伍拾陸元，及自民國九十
年六月十二日起至清償日止，按年息百分之五計算利息之部分與該部分假執行之宣告
，暨訴訟費用（除確定部分外）之裁判均廢棄。
右開廢棄部分，被上訴人在第一審之訴及其假執行之聲請均駁回。
其餘之上訴駁回。
第一（除確定部分外）、二審訴訟費用由被上訴人負擔四分之一，餘由上訴人負擔。
    事      實
甲、上訴人方面：
  一、聲明：求為判決：
（一）原判決關於不利於上訴人部分廢棄。
（二）右開廢棄部分，被上訴人在第一審之訴及假執行聲請均駁回。
  二、陳述：除與原判決記載相同者，茲引用之外，補稱：
（一）按特別補償基金對受害人或其繼承人為補償者，視為加害人或汽車所有人損害
      賠償金額之一部分；又特別補償基金於補償範圍內，得直接向加害人或汽車所
      有人求償；保險人依本法規定給付之保險金，視為加害人或被保險人損害賠償
      金額之一部分，加害人或被保險人受賠償請求時，得扣除之；強制汽車責任保
      險法第三十九條第一項、第二項及第三十條分別定有明文。是若特別補償基金
      已為補償，在補償之範圍內，被害人對加害人之損害賠償請求權，應已移轉於
      特別補償基金，被害人即不可請求，否則就有雙重得利之情形。本件被上訴人
      業已領取強制第三人責任險理賠保險金，是依右開規定，其已領得之保險金額
      已為損害金額之一部，應自總損害金額中予以扣除。
（二）被上訴人丙○○騎乘ＭＩＳ—○二○號重型機車沿嘉北公路由嘉義往北港方向
      行進，當時天氣晴朗，光線日間自然充足，路面乾燥、無缺陷，且無障礙物，
      並無不能注意之情事；惟被上訴人未依規定行駛於機車道，注意車前狀況保持
      安全距離，致不及閃避，衝撞上訴人所駕駛之車輛以致肇事，被上訴人實有無
      照駕駛且未戴安全帽之交通違規情狀，就本件車禍損害之發生，被上訴人與有
      過失。
（三）「財團法人嘉義基督教醫院」就被上訴人診治情形及鑑定結果函雖覆稱：「‧
      ‧二、病患丙○○目前追蹤顯示其殘障屬中樞神經系統遺存顯著障害，終身祇
      能從事輕便工作。三、病患屬勞保殘障給付標準表之障害項目第八項，殘廢等
      級第七」；惟被上訴人於車禍發生時係就讀華濟中學二年級，並無勞動能力，
      之後就讀三年級時需至華濟醫院實習，被上訴人於民國（下同）九十年二月至
      五月放暑假前均有至華濟醫院實習工作；暑假結束開學後亦至華濟醫院實習至
      今等情，為被上訴人所自承。是以其於車禍出院後復原良好，仍至學校上課及
      至華濟醫院實習，且醫院之實習工作項目，均與其日後實際執行護理工作之項
      目相同，顯見被上訴人之就學、就業能力不僅未受影響，且其成年後之勞動能
      力亦無減損。
（四）又右揭「財團法人嘉義基督教醫院」函示鑑定方式係以追蹤顯示方式為之，並
      未對病患於鑑定當時之實際治療復原情況，重新造影再為鑑定，亦未就被上訴
      人因「中樞神經系統遺存顯著障害」所造成之何項肢體障礙，及肢體障礙程度
      ，判斷被上訴人之殘廢等級；復未說明是項神經系統遺存障害是否具可期待治
      療之方式、時間，暨其後遺障礙之固定症狀，經由復建可達之復原程度等；可
      見其判斷被上訴人之殘廢等級為「勞保殘障給付標準表之障害項目第八項，殘
      廢等級第七」，尚嫌無據。
（五）再者，有關慰撫金之量定，應斟酌兩造之身分地位及經濟狀況等關係定之。被
      上訴人車禍發生時為華濟中學二年級學生，受傷後治療復原良好，損害尚屬輕
      微；上訴人教育程度為專科畢業，名下一棟房子現仍貸款中，又育有幼子，目
      前遭公司資遣待業中，於事故發生後，上訴人至醫院或被上訴人家中探視慰問
      約八次，亦協助被上訴人向華南產物保險公司申請醫療費用理賠；惟因被上訴
      人家屬不願配合提出收據正本而無法辦理，上訴人實誠心願與被上訴人和解，
      兩造聲請調解共達八次，上訴人自始願盡力賠償，惟被上訴人家屬要求過高，
      非上訴人能力所能負擔，故未達成和解。現被上訴人所受傷害復原良好，精神
      上所受傷害尚非屬重大，原審判決應賠償慰撫金新台幣（下同）六十萬元，顯
      然過高。
三、證據：除援用於原審所提之證據外，補提上訴人國立雲林工業專科學校畢業證書
    影本、ＩＮＧ安泰人壽離職證明及戶籍謄本各一份為證；並聲請本院向「財團法
    人嘉義基督教醫院」調取被上訴人全部病歷資料，再送「國立成功大學醫學院附
    設醫院」或其他教學醫院鑑定被上訴人現之復原情形；及聲請本院向華濟中學及
    「嘉義華濟醫院」函詢與調取被上訴人至「嘉義華濟醫院」實習之工作成績及工
    作現況；復聲請本院將本件車禍事故再送交「台灣省車輛行車事故覆議鑑定委員
    會」為覆議鑑定。
乙、被上訴人方面：
  一、聲明：求為判決：駁回上訴。
  二、陳述：除與原判決記載相同者，茲引用之外，補稱：
（一）被上訴人已領取強制責任險理賠金額五十四萬二千一百零八元，至被上訴人無
      駕駛執照騎乘機車，若認有過失亦僅有十分之三之過失。
（二）被上訴人受傷之主要要害點係在脊椎部位，並非手腳有無力量問題，已有醫院
      證明可參；若再送其他醫院鑑定只是拖延時間而言；且經治療後，被上訴人現
      仍不能從事粗重工作，而有運動障礙及未知之後遺症。
（三）至被上訴人目前雖在嘉義華濟醫院上班，惟亦僅能從事跟診等較輕鬆、薪水較
      低工作，無法與一般之正常護士為同一工作。
  三、證據：除援用於原審所提之證據外，補提「財團法人長庚紀念醫院嘉義分院」
      診斷證明書及產物保險理賠理算付款明細表影本各一份為證。
丙、本院依職權調閱本院九十年度交上易字第一二四四號（包括臺灣嘉義地方法院九
    十年度交易字第五三號、臺灣嘉義地方法院檢察署九十年度偵字第三三七號）過
    失傷害案件警偵審卷宗。並依上訴人之聲請向「財團法人嘉義基督教醫院」調取
    被上訴人全部病歷資料，再送「國立成功大學醫學院附設醫院」囑託鑑定被上訴
    人現之復原情形；及依上訴人之聲請向華濟中學及「嘉義華濟醫院」函詢與調取
    被上訴人至「嘉義華濟醫院」實習之工作成績及工作現況；復依上訴人之聲請將
    本件車禍事故再送交「台灣省車輛行車事故覆議鑑定委員會」覆議鑑定肇事之責
    任。
    理      由
一、本件被上訴人起訴主張：上訴人於八十九年七月十九日下午四時四十五分許，駕
    駛牌照號碼ＳＨ─七○四六號自用小客車，沿嘉北公路由雲林縣北港鎮往嘉義市
    行駛，於行經嘉義縣太保市○○里○○路○段九十號前劃有雙黃線之道路，本應
    注意設有禁止迴車標誌或劃有分向限制線，禁止超車線、禁止變換車道線之路段
    ，不得迴車；且汽車迴車前，應暫停並顯示左轉燈號或手勢，看清無來往車輛，
    並注意行人通過，始得迴轉；及應採取必要之安全措施，而依當時情事，並無不
    能注意之情形；竟疏未注意而在劃有雙黃線之禁止迴車路段迴車，亦未暫停並顯
    示燈光或手勢，又未看清來往車輛及注意車前狀況，即貿然迴車；適有由被上訴
    人騎乘牌照號碼ＭＩＳ－○二○號重型機車，沿嘉北公路由嘉義市往北港方向行
    駛，因閃避不及，致兩車發生碰撞，使被上訴人因之受有頭部外傷併腦震盪、左
    膝擦傷、第一腰椎壓迫性粉碎性骨折併脊髓及神經壓迫等傷害。被上訴人因本件
    車禍事故，為治療診療共支出醫藥費用二十二萬二千一百六十五元；又因之增加
    生活支出有背架費用九百元、受傷期間即六個月之親屬看護費用共計十九萬零八
    十元；且被上訴人本可勝任急診、看護病人等粗重護理工作，因傷及脊椎僅能從
    事門診、文書等較輕鬆工作，一個月薪資損失以五千元計，一年勞動能力損失為
    六萬元，總共為三十六年，扣除中間利息後，受有一百二十五萬五千零四十七元
    損害；另被上訴人受傷後脊椎有運動障礙，將來恐有再次腰椎骨折及彎曲，併發
    行動及生育困難之虞；精神肉體所受痛苦甚大，乃請求精神慰撫金一百萬元。爰
    本於侵權行為之法律關係，求為判命上訴人應給付被上訴人二百六十六萬八千一
    百九十二元及其法定遲延利息之判決等語（原審判決上訴人應給付被上訴人一百
    九十三萬八千九百六十四元，及自九十年六月十二日起至清償日止，按年息百分
    之五計算之利息；而駁回被上訴人其餘之請求；茲上訴人就其敗訴部分提起上訴
    ，至被上訴人就其敗訴部分即七十二萬九千二百二十八元，則未經其不服提起上
    訴）。
二、上訴人則以：被上訴人未依規定行駛於機車道，亦未注意車前狀況保持安全距離
    ，致不及閃避，而衝撞上訴人車輛肇事，被上訴人實有無照駕駛且未戴安全帽之
    交通違規情狀；且被上訴人就其所受損害之發生，亦有未注意車前狀況並盡應注
    意義務之情況；因此被上訴人就本件車禍之發生，實與有過失。又本件為鑑定之
    嘉義基督教醫院對於被上訴人所為之殘廢等級鑑定，顯有未就被上訴人治療後之
    實際復原狀況為鑑定，其判斷被上訴人之殘廢等級為「勞保殘障給付標準表之障
    害項目第八項，殘廢等級第七」，實尚嫌無據；且被上訴人於車禍出院後復原良
    好，仍至學校上課及至華濟醫院實習，矧其操作醫院之實習工作項目，均與其日
    後實際執行護理工作之項目相同；顯見被上訴人之就學、就業能力不僅未受影響
    ，且其成年後之勞動能力亦無減損；可見原審判決認定被上訴人喪失勞動能力之
    損害賠償金額過高。另被上訴人已向保險公司領取強制第三人責任險之保險理賠
    金額，此為損害金額之一部，應自總損害金額中予以扣除。再者，被上訴人治療
    後復原良好，至上訴人現有房貸待繳、幼子待哺，實能力有限；原審判決上訴人
    應賠償上訴人精神損失六十萬元，顯然過高等語，資為抗辯。
三、查被上訴人主張其於八十九年七月十九日下午四時四十五分許，騎乘牌照號碼Ｍ
    ＩＳ－○二○重型機車，沿嘉北公路由嘉義市往北港方向行駛時，與駕駛牌照號
    碼ＳＨ─七○四六號自用小客車，沿嘉北公路由雲林縣北港鎮往嘉義市之上訴人
    ，在嘉義縣太保市○○里○○路○段九十號前劃有雙黃線之道路上，發生車禍事
    故，致被上訴人因之受有頭部外傷併腦震盪、左膝擦傷、第一腰椎壓迫性粉碎性
    骨折併脊髓及神經壓迫等傷害之事實，已據被上訴人於原審及本院審理時陳述在
    卷，並有其所提出之「嘉義華濟醫院」診斷證明書共二份及「財團法人嘉義基督
    教醫院」診斷證明書一份（以上均為影本）在卷可參（原審附民卷第九至十一頁
    ）；且上訴人對於確有在前揭時地發生車禍之事實亦不爭執，自屬真實。
四、被上訴人另主張上訴人駕駛前揭自用小客車，行經嘉義縣太保市○○里○○路○
    段九十號前劃有雙黃線不得迴車路段，本應注意於設有禁止迴車標誌或劃有分向
    限制線，禁止超車線、禁止變換車道線之路段，不得迴車；且汽車迴車前，應暫
    停並顯示左轉燈號或手勢，看清無來往車輛，並注意行人通過，始得迴轉，及應
    採取必要之安全措施；竟疏未注意而在劃有雙黃線之禁止迴車路段迴車，亦未暫
    停並顯示燈光或手勢，又未看清來往車輛及注意車前狀況，即貿然迴車，致使被
    上訴人騎乘前揭重型機車沿嘉北公路由嘉義往北港方向行進至該處時，因不及閃
    避發生碰撞，而人車倒地，並因之受有前揭傷害之事實，亦據被上訴人於原審及
    本院審理時陳述在卷，並有其所提出之前揭「嘉義華濟醫院」診斷證明書共二份
    、「財團法人嘉義基督教醫院」診斷證明書一份、嘉義縣警察局水上分局所制作
    之道路交通事故調查報告表一份及照片六張（見本院調借之警卷第五至九頁）在
    卷可參；再參諸上訴人確已因前揭過失傷害之犯行，經臺灣嘉義地方法院刑事庭
    以過失傷害罪，判處有期徒刑二月；雖上訴人不服向本院刑事庭提起上訴，惟仍
    經本院刑事庭駁回上訴確定在案，而有本院九十年交上易字第一二四四號及臺灣
    嘉義地方法院九十年交易字第五三號刑事判決書各一份在卷可參；且經本院調取
    本院九十年交上易字第一二四四號（包括臺灣嘉義地方法院九十年交易字第五三
    號、臺灣嘉義地方法院檢察署九十年度偵字第三三七號及嘉義縣警察局水上分局
    警卷）過失傷害刑事案件偵、審卷宗查明無訛以察，自亦屬真實。至上訴人雖為
    前揭情詞抗辯，惟此則為被上訴人否認，且查：
（一）本件上訴人確有於前揭時、地駕駛自用小客車欲迴車時，因疏於注意，未先暫
      停並顯示燈光或手勢，又未看清來往車輛及注意車前狀況，而在劃有雙黃線禁
      止迴車之嘉義縣太保市○○里○○路○段九十號前路段貿然迴車，致騎乘機車
      之被上訴人因閃避不及，致發生碰撞，使其受有前揭傷害之事實，已據被上訴
      人於前揭刑事案件警訊、偵查及原審法院審理時陳述在卷，並有前揭嘉義縣警
      察局水上分局所制作之道路交通事故調查報告表一份、照片六張及「嘉義華濟
      醫院」診斷證明書共二份附於前揭刑事案件卷宗可參（見本院調借之警卷第五
      至九頁）；再參諸上訴人於前揭刑事案件警訊及偵查時已自承：「在慢車道上
      發生擦撞」（詳見本院調借之警卷第一頁反面）、「由北港往嘉義市方向，因
      我要去我姊姊家，就在那邊迴車，我轉到慢車道就聽到砰一聲」（見本院調借
      之臺灣嘉義地方法院檢察署九十年度偵字第三三七號卷第七頁）等語無訛以觀
      ，自屬真實。另經本院核閱前揭道路交通事故調查報告表所載，本件車禍事故
      發生當時，為日間光線、路面無缺陷、無障礙及視距良好，有道路交通事故調
      查報告表一份在卷可參，可見系爭車禍事故發生當時，上訴人並無不能或無法
      注意之情事，應無疑義。
（二）上訴人於前揭刑事案件警訊時已自承：「有注意到、對方來車，距離約一百公
      尺左右」等語（見本院調借之警卷第一頁反面），而於原審刑事庭亦陳稱：「
      我再轉時有看到被害人，我判斷不會撞到他，所以我才轉過去」等情（見本院
      調借之原審九十年度交易字第五三號卷第十一頁）；顯然上訴人當時已看見對
      向車道有被上訴人所騎乘之機車駛近，惟其竟未減速暫停或顯示燈光手勢即貿
      然迴車，應堪認定。又被上訴人就本件車禍發生當時情狀，於前揭刑事案件警
      訊及偵查時已分別陳稱：「當時我車速約三十至四十公里左右，並未看見該Ｓ
      Ｈ─七○四六號自小客車迴轉而與其發生擦撞」（見本院之警卷第三頁反面）
      、「我由嘉義往北港方向，沿北港路行駛，時速三、四十」「我未看到他車（
      指為何無法閃避）」等語無訛在卷（見本院調借之臺灣嘉義地方法院檢察署九
      十年度偵字第三三七號卷第七頁）；再參諸前揭刑事案件警卷所附之照片顯示
      ，本件車禍發生後，被上訴人騎乘之機車車頭係朝東方向右倒於車道內，而上
      訴人駕駛之自用小客車車頭則朝北，斜停橫於對向外車道，其車頭已在路肩，
      同時現場並無遺留煞車痕或刮地痕，顯然上訴人確係在被上訴人行駛之外側慢
      車道發生車禍等情以觀；顯見上訴人當時確係突然迴轉直駛入對向車道，致使
      當時在機車遵行車道正常騎駛之被上訴人，無從即時注意上訴人迴車之情況並
      採取必要安全措施，而發生碰撞，致被上訴人受傷，亦堪認定。再者，依前揭
      道路交通事故調查報告表所示，發生車禍之路段並無機車專用道或禁行機車之
      標誌，而被上訴人係在遵行車道上行駛，已如前述，且被上訴人當時確有戴安
      全帽（見道路交通事故調查報告表編號二十九所示），因此上訴人辯稱：被上
      訴人未注意車前狀況，保持安全距離，且未帶安全帽，自與有過失云云，尚不
      足採。
（三）按設有禁止迴車標誌或劃有分向限制線，禁止超車線、禁止變換車道線之路段
      ，不得迴車；汽車迴車前，應暫停並顯示左轉燈光或手勢，看清無來往車輛，
      並注意行人通過，始得迴轉；道路交通安全規則第一百零六條第二款及第五款
      分別定有明文；且此為一般之交通常識，乃社會上稍具常識者所皆知。而本件
      上訴人確有在前揭禁止迴車路段，因疏未注意暫停並顯示燈光或手勢，又未看
      清往來車輛注意車前狀況，隨時採取必要安全措施，致撞及被上訴人所騎乘遵
      向行駛之機車，造成被上訴人因之受有前揭之傷害，已如前述；可見上訴人之
      駕駛行為顯有過失，應可認定。況本件本件車禍事故經前揭刑事案件於審理時
      送由「臺灣省嘉雲區車輛行車事故鑑定委員會」鑑定結果，已認定：「甲○○
      （即上訴人）駕駛自小客車，於劃有分向限制路段，左轉迴車不當，為肇事原
      因；丙○○（即被上訴人）無肇事因素」等語，有臺灣省嘉雲區車輛行車事故
      鑑定委員會鑑定意見書一份在卷可參（見本院調借之前揭原審刑事卷第十六至
      十七頁）；而經本院將本件車禍事故再囑託「台灣省車輛行車事故覆議鑑定委
      員會」覆議鑑定肇事之責任時，亦經覆議鑑定委員會為相同之認定，則有臺灣
      省車輛行車事故覆議鑑定委員會九十一年十二月二十七日府覆議字第九一二六
      ○一號函一份在卷可參（本院卷第九十一頁）；而此則益徵被上訴人主張其並
      無過失等語，尚非虛妄，而堪採信。
（四）至上訴人雖辯稱：被上訴人於車禍發生時係無照駕駛機車，就車禍發生與有過
      失云云，惟被上訴人就本件車禍事故之發生並無過失，已如前述，有者亦僅係
      違反交通規則，應否受行政罰之處罰而已；此外，上訴人又無法提出其他確切
      之證據足資證明被上訴人無照駕駛與本件車禍發生間具有何相當因果關係；況
      按所謂被害人與有過失者，固係指被害人茍能盡其善良管理人之注意義務，即
      得避免其損害之發生或擴大，竟不注意之意；惟其與固有意義之過失，以違反
      法律上之注意義務為要件者，有所不同。換言之，過失相抵之發生需被害人之
      過失行為為損害之發生或擴大之共同原因，至此項原因事實係出於被害人之作
      為或不作為，則在所不問。然本件車禍之發生係因上訴人違反前揭交通安全規
      則，在前揭禁止迴車路段，因疏未注意暫停並顯示燈光或手勢，又未看清往來
      車輛注意車前狀況，隨時採取必要安全措施，而冒然迴車，致撞被上訴人機車
      所致，已如前述；至於被上訴人於本件車禍發生時有無駕駛執照，尚與本件車
      禍之發生無關，即其有無駕駛執照並非本件車禍發生之原因之一；此外，上訴
      人又無法提出其他任何確切之證據足資證明被上訴人所受之前揭傷害與其未具
      駕駛執照間有致損害擴大之情形，自與本件發生車禍之過失認定無涉。因之尚
      不能執此即採為有利於上訴人之認定。
（五）再者，本件被上訴人確實已因前揭車禍受有頭部外傷併腦震盪、左膝擦傷、第
      一腰椎壓迫性粉碎性骨折併脊髓及神經壓迫等傷害，經送醫治療後，仍須長期
      穿背架不宜從事劇烈運動、僅能從事輕便工作之事實，已如前述；從而本件上
      訴人之過失行為與被上訴人之受傷結果間，具有相當因果關係，亦堪認定。
五、按因故意或過失，不法侵害他人之權利者，負損害賠償責任；又不法侵害他人之
    身體或健康者，對於被害人因此喪失或減少勞動能力，或增加生活上之需要時，
    應負損害賠償責任；另不法侵害他人之身體、健康、名譽、自由、信用、隱私、
    貞操，或不法侵害其他人格法益而情節重大者，被害人雖非財產上之損害，亦得
    請求賠償相當之金額；民法第一百八十四條第一項前段及同法第一百九十三條第
    一項及同法第一百九十五條第一項前段分別定有明文。次按慰藉金之賠償以人格
    權遭受侵害，使精神上受有痛苦為必要，至其核給之標準固與財產上損害之計算
    不同，惟非不可斟酌雙方身分、資力與加害程度，及其他各種情形核定相當之數
    額；換言之，以人格權遭遇侵害，受有精神上之痛苦，而請求慰藉金之賠償，其
    核給之標準，須斟酌雙方之身分、資力與加害程度及其他各種情形核定相當之數
    額。且所謂「相當」，應以實際加害情形與其名譽影響是否重大及被害人之身分
    、地位與加害人之經濟情況等關係定之（最高法院四十七年度台上字第一二二一
    號及同院五十一年台上字第二二三號判例參照）。本件上訴人確有於八十九年七
    月十九日下午四時四十五分許，駕駛牌照號碼ＳＨ─七○四六號自用小客車，沿
    嘉北公路由雲林縣北港鎮往嘉義市行駛，於行經嘉義縣太保市○○里○○路○段
    九十號前劃有雙黃線之道路，本應注意而疏未注意在劃有雙黃線之禁止迴車路段
    迴車，亦未暫停並顯示燈光或手勢，又未看清來往車輛及注意車前狀況，即貿然
    迴車；適有由被上訴人騎乘牌照號碼ＭＩＳ－○二○號重型機車，沿嘉北公路由
    嘉義市往北港方向行駛，因閃避不及，致兩車發生碰撞，使被上訴人因之受有頭
    部外傷併腦震盪、左膝擦傷、第一腰椎壓迫性粉碎性骨折併脊髓及神經壓迫等傷
    害，已如前述。從而被上訴人本於侵權行為之法律關係，請求上訴人應賠償其因
    受有前揭傷害所造成之損失，自屬有據；茲就被上訴人請求之損害賠償金額是否
    可採，分項審酌如下：
（一）醫療費用部分：
      被上訴人主張其因本件車禍而至「嘉義華濟醫院」、「財團法人嘉義基督教醫
      院」治療時，共支出醫療費用二十二萬二千一百六十五元之事實，已據其提出
      嘉義華濟醫院療費用明細表共三十七張、財團法人嘉義基督教醫院醫療費用明
      細表共六張及宏佳藥房免用統發票收據一紙在卷可憑（原審附民卷第四至八、
      十二至二十三頁，原審訴字卷第六十二頁之後），且為上訴人所不爭執，固屬
      真實。而按人壽保險之保險人，不得代位行使要保人或受益人因保險事故所生
      對於第三人之請求權，傷害保險亦準用之；保險法第一百五十三條、第一百零
      三條亦分別定有明文。惟按全民健康保險法第八十二條規定：「保險對象因汽
      車交通事故，經本保險提供醫療給付者，本保險之保險人得向強制汽車責任保
      險之保險人代位請求該項給付。」，全民健康保險法為保險法之特別法，依特
      別法優於普通法之原則，全民健康保險法第八十二條應優先於保險法第一百三
      十五條、第一百零三條之規定而為適用。從而全民健康保險之被保險人因汽車
      交通事故，經全民健康保險提供醫療給付者，全民健康保險之保險人自得向強
      制汽車責任保險之保險人代位請求該項給付。而依強制汽車責任保險法第三十
      條規定，於該範圍內，加害人或強制汽車責任保險之被保險人之損害賠償責任
      即因而解免，全民健康保險被保險人對於加害人之損害賠償請求權即因而喪失
      ；則揆諸前揭說明，被上訴人已獲全民健康保險醫療給付部分，應無請求權；
      易言之，被上訴人僅得請求扣除全民健康保險醫療給付之實際支出部分。再按
      ，證書費用非屬醫療之必要支出，亦即並非屬侵權行為所生之財產上損害，自
      應予以扣除。是以本件被上訴人實際支出之醫療費用，經本核閱前揭療費用明
      細表等所載，總計金額為七萬零九百元（詳如附表所示），且核其內所載之醫
      療項目均屬必要之費用；從而被上訴人就此部分請求上訴人應賠償其醫療費用
      之金額於七萬零九百元之範圍內為有理由，應予准許；至逾此部分請求（即十
      五萬一千二百六十五元），則於法無據，難謂正當。
（二）增加生活支出部分：
    (1)背架費用：
      被上訴人主張其因本件車禍事故受傷致需長期使用背架，而背架之費用為九百
      元之事實，已據被上訴人提出宏佳藥房免用統發票收據一紙在卷可憑（本院訴
      字卷第六十二之一頁），復為上訴人所不爭執；按經本院核閱前揭購買背架之
      費用計算，與目前社會一般之現狀相當，自屬增加生活上所必要之費用；因之
      被上訴人就此部分請求上訴人應賠償其支出之購買背架之費用九百元，自於法
      有據，應予准許。
    (2)看護費部分：
      被上訴人主張其因本件車禍事故受有頭部外傷併腦震盪、左膝擦傷、第一腰椎
      壓迫性粉碎性骨折併脊髓及神經壓迫等傷害，致日常生活完全無法自理，遂由
      其父母親、姊姊進行看護；以目前行政院公佈最低工資額（勞工以每日正常工
      作八小時計算）為每月一萬五千八百四十元計算，被上訴人每日十六小時係需
      二人輪流照顧，則看護費用每月為三萬一千六百八十元，六個月為十九萬零八
      十元等語，已據被上訴人於原審及本院審理時陳述在卷；又被上訴人因本件車
      禍事故所受之傷害為頭部外傷併腦震盪、左膝擦傷、第一腰椎壓迫性粉碎性骨
      折併脊髓及神經壓迫，已如前述；且其於車禍事故發生後，曾經於八十九年七
      月十九日至七月二十九日、同年八月十六日至九月五日至醫院住院接受開刀手
      術治療，有「嘉義華濟醫院」診斷證明書一份在卷可參（原審訴字卷第六十二
      頁）；足徵被上訴人當時確有行動不便，日常生活無法自理，而有於住院期間
      僱用看護之必要；至於被上訴人出院後雖自八十九年九月十一日至九十一年一
      月七日間曾回嘉義華濟醫院門診二十六次，惟前揭診斷證明書並未載及被上訴
      人於此段期間內需完全依賴看護照顧，此外上訴人又無法提出其他確切之證據
      足資證明被上訴人於此段期間內確有完全依賴看護照顧之必要，或供本院調查
      以實其說；因之本院認定本件被上訴人因遭受本件系爭車禍事故而至醫院住院
      而需完全依賴看護照顧之期間厥為三十二天，應堪認定。再者，看護費用乃被
      上訴人增加生活上需要及將來維持傷害後健康所必需之支出（最高法院六十五
      年第八次民庭庭推總會決議參照），被上訴人自得請求。況本件被上訴人於受
      傷住院期間，已因嚴重頭部外傷併腦震盪、左膝擦傷、第一腰椎壓迫性粉碎性
      骨折併脊髓及神經壓迫等傷害，住院接受開刀手術，衡情其日常生活需全賴他
      人之照顧；至醫院護士固有照顧病患之職，然其須照料之病人甚多，衡情究無
      法全心照料當時已呈行動不便之被上訴人，並提供妥適及良善之照顧；且被上
      訴人所受之前揭傷害，上訴人具有過失，若苛求被上訴人家屬須負責照顧之，
      或本即應由其負責照顧，而不得請求看護費用，實有違誤；至於代為看護者究
      係他人或被上訴人之家（親）屬，尚與本件被上訴人得否請求因增加生活上需
      要費用之請求權無關；易言之，直系血親相互間互負扶養義務，民法第一千一
      百十四條第一款固定有明文；惟於被害人受傷，而由其親屬代為照顧被害人之
      起居，固係出於親情，但親屬看護所付出之勞力，並非不能評價為金錢，倘僅
      因兩者身分關係密切而免除支付義務，自有違平等（合理差別）及比例之原則
      。因之本院參以現時一般國內家庭僱用看護之支出為一小時約計一百元予以核
      計，此有台南市住院病患家事服務業職業工會八十八年十月二十二日（八九）
      南市住工總字第○二五號函一紙附於本院八十九年度上字第四十一號卷可參；
      及以勞動基準法規定之基本工資計算，即每日八小時為七百九十二元（15840
      ÷20=792）以觀，被上訴人主張每天看護時間為十六小時，而每八小時以七百
      九十二元核計，應屬合理。而本件被上訴人自受有本件傷害住院時起，有三十
      二天之期間須他人看護，已如前述；從而被上訴人就此部分請求上訴人應給付
      其看護費用五萬零六百八十八元（即792×2×32＝50688），自屬有據，應予
      准許；至逾此範圍所為之請求即十三萬九千三百九十二元（000000－00000＝
      139392），尚於法無據。
（三）減少勞動能力損失部分：
      本件被上訴人主張在車禍發生前係就讀於華濟中學二年級，估計九十二年七月
      可畢業工作，計算至五十五歲退休，尚可工作三十六年；以被上訴人目前所學
      ，將來可從事護理工作，於通常情形下，本應得勝任急診及看護病人之工作，
      卻因上訴人侵權行為，受有頭部外傷併腦震盪、左膝擦傷、第一腰椎壓迫性粉
      碎性骨折併脊髓及神經壓迫等傷害，造成被上訴人脊椎內遺留顯著運動障礙，
      終身不能從事粗重工作，故請求減少勞動損失等語，亦據被上訴人於原審及本
      院審理時陳述在卷；另依據原審囑託「財團法人嘉義基督教醫院」鑑定之結果
      已認定：被上訴人係屬中樞神經系統遺存顯著障害，終身只能從事輕便工作等
      情，有財團法人嘉義基督教醫院九十年八月九日（九○）嘉基醫字第○九五三
      號函一份在卷可參（原審訴字卷第三十一頁）；依前揭說明，被上訴人係因受
      有中樞神經系統障害造成殘廢，而無法恢復至車禍前之身體狀況，再衡以護理
      之工作內容是為協助醫生處理病人之病症、傷口等醫療行為，究其工作性質負
      擔極大且具風險，縱使未就被上訴人下肢肌肉力量再為鑑定，僅依前揭財團法
      人嘉義基督教醫院鑑定結果所示，被上訴人實已因此減少勞動能力，應堪認定
      ；況經本院向嘉義華濟醫院函詢被上訴人於車禍發生後之服務工作表現時，已
      經該院以九十二年一月二十七日華（人）字第九二○一二七○三號函覆稱：「
      一、邱員於八十九年七月十九日因車禍致受腰椎壓迫性骨折等傷害（已領身心
      障礙手冊），不能久站及久坐，工作量驟減，薪資亦受影響（較低）。二、邱
      員為護理科畢業，院內實習成績良好，現任職本院門診助理員，表現不錯，與
      一般護理工作有異，僅能從事比較不費力之工作，至其完全復原為止」等語在
      卷可憑（本院卷第一○四頁）；顯見被上訴人確實已因上訴人之侵權行為致減
      少勞動能力，應無疑義。至上訴人以被上訴人病歷未就下肢為鑑定，乃聲請再
      為鑑定云云；按醫生鑑定所使用之鑑定方法係屬其專業知識，自非他人得以主
      觀思維予以置喙，況本院依上訴人聲請復將被上訴人受傷病歷資料囑託國立成
      功大學醫學院附社醫院鑑定結果，亦經該院以九十一年十二月四日（九一）成
      附醫外字第一一九五二號函覆：「經查病患丙○○所附嘉義基督教醫院及華濟
      醫院之病歷影本，其中並未有詳盡描述其下肢肌肉力量的部分，因此單憑病歷
      紀錄，無法認定其殘廢等級」等語（本院卷第八十一頁），並有該大學附設醫
      院病患診療資料摘錄表一份在卷可參（本院卷第八十二頁），因之本院認就此
      部分已無再為鑑定必要。另按身體或健康受侵害，而減少勞動能力者，其減少
      及殘存勞動能力之價值，不能以現有之收入為準，應以其能力在通常情形下可
      能取得之收入為標準；且應就被害人受侵害前之身體健康狀態、教育程度、專
      門技能、社會經驗等方面酌定之，不能以一時一地之工作收入為準（最高法院
      六十一年度台上字第一九八七號、六十三年度台上字第一三九四號判例參照）
      。經查本件被上訴人係受有頭部外傷併腦震盪、左膝擦傷、第一腰椎壓迫性粉
      碎性骨折併脊髓及神經壓迫之傷害，致造成脊椎內遺留顯著運動障礙，終身不
      能從事粗重工作，只能從事輕便工作，且依勞工保險給付標準表，判別殘障等
      級為七，喪失勞動能力為百分之六十九點二一，有財團法人嘉義基督教醫院九
      十年八月二十日（九○）嘉基醫字第一○，七號函一份在卷可參（原審訴字卷
      第三十二頁）；再參以被上訴人受傷前為華濟中學護理科二年級學生，自高職
      畢業後所從事之工作顯須運用雙手等事實以觀，本院認被上訴人因上訴人侵權
      行為所減少之勞動能力，應以百分之七十為適當。又被上訴人自前述高職畢業
      ，以其學、經歷觀之，欲取得士（生）級醫事人員資格尚非難事，而依其所提
      自八十九年一月十六日起實施之「醫事人員專業加給支給標準表」中，有關士
      （生）級醫事人員專業加給為一萬七千三百元（原審訴字卷第八十四至八十五
      頁）；則依此金額予以核計，被上訴人每月因勞動力減少所受之損害，即為一
      萬二千一百一十元（ 17300×0.7＝12110），而被上訴人僅請求每月五千元，
      低於前述本院所認定之核計金額，自屬合理。再者，依民法第一百九十三條第
      一項命加害人一次支付賠償總額，以填補被害人所受喪失或減少勞動能力之損
      害，應先認定被害人因喪失或減少勞動能力而不能陸續取得之金額，按其日後
      本可陸續取得之時期，各照霍夫曼式計算法，扣除依法定利率計算之中間利息
      ，再以各時期之總數為加害人一次所應支付之賠償總額，始為允當（最高法院
      二十二年度上字第三五三號判例參照）。本件被上訴人主張因其勞動能力減少
      ，每月所受損害（即不能取得之金額）為五千元，為有理由，已如前述；另被
      上訴人為七十三年七月十七日生，以其所聲請五十五歲退休作為計算標準，應
      可工作至一百二十八年七月，則以其原應於畢業後始能開始工作起算，其之勞
      動年數（即總工作時間）即約為三十六年；因之被上訴人依此核算請求，亦無
      不合。又本件被上訴人因受前揭之傷害致勞動能力損失，自屬民法第二百十六
      條第二項所定，依通常情形可得預期之利益，其損失即為同條項所指之「所失
      利益」，自難謂非因上訴人侵權行為所生之損害。且按身體或健康受侵害，而
      減少勞動能力者，其減少及殘存勞動能力之價值，不能以現有之收入為準，蓋
      現有收入每因特殊因素之存在而與實際所餘勞動能力不能相符，現有收入高者
      ，一旦喪失其職位，未必能自他處獲得同一待遇，故所謂減少及殘存勞動能力
      之價值，應以其能力在通常情形下可能取得之收入為標準（最高法院六十一年
      度台上字第一九八七號判例參照）。從而依霍夫曼式扣除中間利息予以核計，
      被上訴人就此部分得請求上訴人賠償其因減少勞動能力所受之損失為一百二十
      一萬六千四百七十六元（即 60000×20.00000000＝0000000，元以下四捨五入
      ）；至其餘部分之請求十三萬五千九百二十八元（即0000000－0000000＝3857
      1），則於法無據，難謂正當。
（四）精神慰撫金部分：
      本件被上訴人確因上訴人之過失行為，使其身體多處受傷，進出醫院二十餘次
      ，目前脊髓內遺留顯著運動障礙，終身不能從事粗重工作，且日後恐有再次腰
      椎骨折及彎曲併發行動及生育困難之虞；且終身不能從事粗重工作，只能從事
      輕便工作，而脊髓內遺留運動障礙，身體健康及工作能力受影響，已如前述；
      顯見彼時被上訴人所受之傷勢非輕，衡情其精神及身體上確受有相當痛苦，當
      不言可喻。從而本件被上訴人本於侵權行為之法則，請求上訴人應連帶賠償其
      非財產上之損失，自屬有據。經查被上訴人係七十三年七月十七日生，於車禍
      發生當時甫滿十六歲，就讀華濟中學二年級，因上訴人之過失驟然發生車禍，
      而受有前述之嚴重造傷害，且因之接受開刀手術治療，並經鑑定後屬勞保殘廢
      給付標準表之障害項目第八項，殘廢等級第七；上訴人係專科畢業程度，原從
      事保險業務，目前無職業；已據兩造於本院準備程序時分別陳述在卷，並有中
      度肢障之身心障礙手冊、國立雲林工業專科學校畢業證書影本、ＩＮＧ安泰人
      壽離職證明各一份附卷可參（本院卷第一○五、一○八至一○九頁）；本院斟
      酌兩造之教育程度、身份、地位、經濟能力、上訴人所受之刑罰制裁、犯罪後
      之情況及被上訴人因此遭受精神上痛苦之程度等一切情狀，應認被上訴人請求
      上訴人賠償其非財產上之損害於六十萬元之範圍內為適當；至逾此金額之請求
      即四十萬元，尚嫌過高，難謂正當。
六、綜上所述，本件被上訴人所得請求之金額為：醫藥費七萬零九百元，背架費用九
    百元、看護費部分五萬零六百八十八元、減少勞動能力之損失一百二十一萬六千
    四百七十六元及非財產上之損害六十萬元，共計為一百九十三萬八千九百六十四
    元（即 70900＋900＋50688＋0000000＋600000＝0000000），已如前述；惟本件
    被上訴人於本件發生損害後，業已向投保強制汽車責任險之保險人申請強制責任
    險理賠計五十四萬二千一百零八元，已為被上訴人所不爭執，並有理賠理算付款
    明細一份在卷可參（本院卷第八十九頁）；而按保險人依本法規定給付之保險金
    ，視為加害人或被保險人損害賠償金額之一部分；加害人或被保險人受賠償請求
    時，得扣除之；強制汽車責任保險法第三十條定有明文。因之依強制汽車責任保
    險法第三十條規定，於該強制機車保險賠償金之範圍內，加害人或強制汽車責任
    保險之被保險人之損害賠償責任即因而解免。易言之，保險人得代位行使被保險
    人對於加害人之損害賠償請求權時，被保險人即不得再向加害人請求損害賠償；
    亦即尚難謂除保險法第五十三條規定之情形外，縱保險法以外之法律有保險人得
    代位行使被保險人之權利之規定，被保險人於受領保險給付後，仍得向加害人請
    求損害賠償（最高法院八十八年度台上字第三五三號判決參照）。則揆諸前揭說
    明，此部分金額自應視為上訴人賠償金額之一部而予以扣除。從而本件被上訴人
    本於侵權行為損害賠償請求權之法律關係，請求上訴人應給付被上訴人有關慰撫
    金等之損害總計為一百三十九萬六千八百五十六元，及自刑事附帶民事訴訟起訴
    狀繕本送達上訴人之翌日（即九十年六月十二日）起至清償日止，按年息百分之
    五計算之法定利息，為有理由，應予准許。至被上訴人逾此部分所為之請求即五
    十四萬二千一百零八元（0000000－0000000＝542108），為無理由，應併駁回，
    其假執行之聲請亦失所附麗，應併予駁回。原審就超過上開應准許部分，為上訴
    人敗訴之判決，自有未恰；上訴人上訴意旨就此部分指摘原判決此部分不當，求
    予廢棄改判，為有理由；爰由本院將原判決關於此部分予以廢棄改判如主文第二
    項所示。至於上開應准許部分，原審為被上訴人等勝訴之判決，並為准免予假執
    行之宣告，經核並無違誤；上訴人上訴意指就此部分仍執陳詞，指摘原判決不當
    ，求予廢棄，為無理由，應駁回其上訴。
七、又本件待證事實已臻明確，兩造其餘攻擊防禦方法及舉證，對判決之結果已不生
    影響，爰不一一詳為審酌，附此敘明。
八、據上論結，本件上訴為一部有理由，一部無理由，依民事訴訟法第四百五十條、
    第四百四十九條第一項及第七十九條但書，判決如主文。
中      華      民      國    九十二    年      三      月    十一      日
                                    臺灣高等法院臺南分院民事第一庭
~B1審判長法官  王    惠    一
~B2      法官  蘇    清    恭
~B3      法官  張    世    展
右為正本係照原本作成。
不得上訴。
中      華      民      國    九十二    年      三      月    十三      日
~B法院書記官  廖    英    琇
~F0
~T40
┌──────────────────────────────────────────┐
│附表：                                                                              │
├───┬───────┬─────┬──────┬─────────┬───────┤
│編 號 │醫療院所、藥局│日期      │項        目│部分負擔及自負額  │備          註│
├───┼───────┼─────┼──────┼─────────┼───────┤
│ 一   │華濟醫院      │89.7.19-29│住院        │17700元           │含證書費400元 │
├───┼───────┼─────┼──────┼─────────┼───────┤
│ 二   │華濟醫院      │89.7.19   │門診        │400元             │              │
├───┼───────┼─────┼──────┼─────────┼───────┤
│ 三   │華濟醫院      │89.8.5    │門診        │170元             │              │
├───┼───────┼─────┼──────┼─────────┼───────┤
│ 四   │華濟醫院      │89.8.11   │門診        │150元             │              │
├───┼───────┼─────┼──────┼─────────┼───────┤
│ 五   │華濟醫院      │89.8.16-9.│住院        │46500元           │含證書費500元 │
│      │              │5         │            │                  │              │
├───┼───────┼─────┼──────┼─────────┼───────┤
│ 六   │華濟醫院      │89.9.11   │門診        │170+60+50=280元   │              │
├───┼───────┼─────┼──────┼─────────┼───────┤
│ 七   │華濟醫院      │89.9.15   │門診        │320元             │含證書費100元 │
├───┼───────┼─────┼──────┼─────────┼───────┤
│ 八   │華濟醫院      │89.9.18   │門診        │260元             │              │
├───┼───────┼─────┼──────┼─────────┼───────┤
│ 九   │華濟醫院      │89.10.9   │門診        │220元             │              │
├───┼───────┼─────┼──────┼─────────┼───────┤
│ 十   │華濟醫院      │89.10.16  │門診        │200元             │              │
├───┼───────┼─────┼──────┼─────────┼───────┤
│ 十一 │華濟醫院      │89.11.1   │門診        │170元             │              │
├───┼───────┼─────┼──────┼─────────┼───────┤
│ 十二 │華濟醫院      │89.11.15  │門診        │220元             │              │
├───┼───────┼─────┼──────┼─────────┼───────┤
│ 十三 │華濟醫院      │89.12.15  │門診        │200元             │              │
├───┼───────┼─────┼──────┼─────────┼───────┤
│ 十四 │華濟醫院      │90.4.7    │門診        │230元             │              │
├───┼───────┼─────┼──────┼─────────┼───────┤
│ 十五 │華濟醫院      │90.4.20   │門診        │290元             │含證書120元   │
├───┼───────┼─────┼──────┼─────────┼───────┤
│ 十六 │華濟醫院      │90.6.1    │門診        │120元             │              │
├───┼───────┼─────┼──────┼─────────┼───────┤
│ 十七 │華濟醫院      │90.7.4    │門診        │270元             │含證書費100元 │
├───┼───────┼─────┼──────┼─────────┼───────┤
│ 十八 │華濟醫院      │90.8.6    │門診        │400元             │含證書費100元 │
├───┼───────┼─────┼──────┼─────────┼───────┤
│ 十九 │華濟醫院      │90.11.23  │門診        │110元             │              │
├───┼───────┼─────┼──────┼─────────┼───────┤
│ 二十 │華濟醫院      │90.11.29  │藥品        │20元              │              │
├───┼───────┼─────┼──────┼─────────┼───────┤
│二十一│華濟醫院      │90.12.7   │藥品、門診  │20+50=70元        │              │
├───┼───────┼─────┼──────┼─────────┼───────┤
│二十二│華濟醫院      │90.12.14  │門診        │50元              │              │
├───┼───────┼─────┼──────┼─────────┼───────┤
│二十三│基督教醫院    │89.8.3    │門診        │170+150=320元     │              │
├───┼───────┼─────┼──────┼─────────┼───────┤
│二十四│基督教醫院    │89.8.10   │門診        │470元             │含證書費50元  │
├───┼───────┼─────┼──────┼─────────┼───────┤
│二十五│基督教醫院    │90.3.14   │門診        │50元              │              │
├───┼───────┼─────┼──────┼─────────┼───────┤
│二十六│宏佳藥局      │89.9.16   │紗布、棉棒  │3080元            │              │
├───┼───────┴─────┴──────┴─────────┴───────┤
│小計  │72270元（含證書費1370元）
├───┼──────────────────────────────────────┤
│總計  │70900元（扣除證書費）                                                       │
└───┴──────────────────────────────────────┘


司法院資訊處製作；財團法人民間司法改革基金會備份。
